【裁判字號】    90,台非,20
【裁判日期】    900117
【裁判案由】    重利
【裁判全文】
最高法院刑事判決                                    九十年度台非字第二○號
    上訴人  最高法院檢察署檢察總長
    被  告  甲○○
右上訴人因被告重利案件，對於台灣彰化地方法院中華民國八十九年五月二十四日第
一審確定判決（八十八年度訴字第七一號，起訴案號：台灣彰化地方法院檢察署八十
七年度偵字第八八九一號），認為違法，提起非常上訴，本院判決如左：
    主  文
上訴駁回。
    理  由
非常上訴理由稱：「本件原判決以被告甲○○與鄭國隆共同基於意圖營利之犯意聯絡
，由鄭國隆以甲○○名義，成立柔驊企業有限公司，並提供維納澌服飾精品名店及亞
舍企業商行豐原分店之信用卡刷片機後，即由甲○○自八十七年八月間某日起，分別
在彰化縣彰化市○○路財經大樓六樓Ｂ室及同市○○街三十一號，從事以信用卡假刷
卡真借款之業務，並於中國時報及聯合報刊登廣告，以00－0000000號電話
連絡方式，使不特定且急需用錢者前往前開二處所辦理刷卡借錢，每借新台幣（下同
）一萬元，預扣一千二百元之利息後，即實際僅交付八千八百元，借款人刷卡後，旋
由鄭國隆以維納澌服飾精品店或亞舍企業商行之名義，持借款人之簽帳單，向財團法
人聯合信用卡處理中心（簡稱信用卡中心）請教（按係款之誤），該處理中心於七日
至十日內即將借款人簽帳金額扣除百分之二‧六之信用卡手續費之款項匯入前開維納
澌服飾精品名店及亞舍企業商行戶頭內，再由鄭國隆將百分之四之利潤匯入甲○○之
郵局存摺帳戶，使甲○○取得與原本顯不相當之重利，並以此為業（其間借款人借款
情形如原判決事實欄之記載）等情，因而適用刑法第三百四十五條論處被告罪刑，雖
非無見。惟查被告係公司負責人，明知信用卡持卡人刷卡消費時，應以實際消費情形
之簽帳單，方可持單向信用卡中心清（請）款，乃被告「以假消費、真借款」之方式
，於借款人歐信宏等持卡向其借款時，製作其業務上登載之不實之消費簽帳單，並持
單向信用卡中心清（請）款，致使該信用卡中心陷於錯誤，而依刷卡金額付款，被告
此部分之行為，顯尚犯刑法第三百三十九條第一項之罪。信用卡簽帳單，為商業會計
法第十五條規定之商業會計憑證（參見貴院八十八年台上第一一四九號判決），被告
以「假消費，真借款」之不實事項，填製銷售商品簽帳單之行為，自應成立商業會計
法第七十一條第一款之罪。被告所犯上開二罪，檢察官雖未起訴，但因與其起訴之重
利罪，有牽連關係，為裁判上之一罪，依刑事訴訟法第二百六十七條之規定，應為起
訴效力所及，法院理應依法一併審判，乃原判決竟恝置不顧，委有判決不適用法則及
已受請求之事項未予判決之違法。案經確定，爰依刑事訴訟法第四百四十一條、第四
百四十三條提起非常上訴，以資糾正」等語。
本院按非常上訴審，應以原判決所確認之事實為基礎，以判斷其適用法律有無違誤。
又刑法第三百三十九條第一項之詐欺罪，以意圖為自己或第三人不法之所有，以詐術
使人將本人或第三人之物交付為要件。再商業負責人以明知為不實之事項，而填製會
計憑證或記入帳冊者，處五年以下有期徒刑、拘役或科或併科新台幣十五萬元以下罰
金，商業會計法第七十一條第一款固有明定，惟所稱商業負責人，係指依公司法第八
條、商業登記法第九條及其他法律有關之規定，向主管機關登記之商業負責人而言，
此觀諸商業會計法第四條規定自明。本件原確定判決於事實欄內並未認定被告甲○○
從事以信用卡假刷卡真借款之業務，然後持借款人之簽帳單，向財團法人聯合信用卡
處理中心請款之行為，有意圖為自己或第三人不法之所有，而向該信用卡處理中心詐
取財物之事實。亦未明維納澌服飾精品名店及亞舍企業商行是否經向主管機關登記
之獨資或合夥組織﹖被告或鄭國隆是否為維納澌服飾精品名店及亞舍企業商行之負責
人﹖揆之上開說明，本院即無憑判斷被告所為是否另涉犯刑法第三百三十九條第一項
及商業會計法第七十一條第一款之罪。非常上訴意旨指摘原確定判決有不適用法則及
已受請求之事項未予判決之違背法令，尚有誤會，應予駁回。
據上論結，應依刑事訴訟法第四百四十六條，判決如主文。
中      華      民      國     九十     年      一      月     十七     日
                              最高法院刑事第十二庭
                                  審判長法官  林  增  福
                                        法官  邵  燕  玲
                                        法官  吳  昆  仁
                                        法官  陳  世  雄
                                        法官  惠  光  霞
      右正本證明與原本無異
                                              書  記  官
中      華      民      國     九十     年      一      月     三十     日


司法院資訊處製作；財團法人民間司法改革基金會備份。
